臺灣臺北地方法院民事判決　　　　　　 98年度重訴字第534號
原　　　告　蔡慧貞
訴訟代理人　杜英達律師
複代理人　　吳臾夢律師
被　　　告　統一大飯店股份有限公司
法定代理人　宋清秀
訴訟代理人　顏文正律師
　　　　　　蘇誌明律師
複代理人　　倪映驊律師
上列當事人間請求返還履約保證金事件，本院於民國100年3月4
日言詞辯論終結，判決如下：
    主  文
被告應給付原告新臺幣捌佰肆拾捌萬肆仟壹佰肆拾玖元，及自民
國九十八年三月一日起至清償日止，按週年利率百分之五計算之
利息。
原告其餘之訴駁回。
訴訟費用由被告負擔百分之八十五，餘由原告負擔。
本判決第一項，如原告以新臺幣貳佰捌拾貳萬元供擔保，得假執
行。但被告如以新臺幣捌佰肆拾捌萬肆仟壹佰肆拾玖元為原告供
擔保，得免為假執行。
原告其餘假執行聲請駁回。
    事實及理由
壹、程序事項：
一、本件被告之法定代理人於原告起訴時為焦治國，繼於本院審
    理期間先後變更為宋良浩、宋清秀，業據渠2人先後聲明承
    受訴訟，並有被告公司變更登記事項卡在卷可稽（見本院卷
    (二)第62頁、第67頁），核無不合，應予准許。
二、按訴狀送達後，原告不得將原訴變更或追加他訴，但擴張或
    減縮應受判決事項之聲明者，不在此限，民事訴訟法第255
    條第1項第3款定有明文。查原告起訴時訴之聲明第1項為「
    被告應給付原告新臺幣（下同）9,762,905元，及自民國98
    年2月1日起至清償日止，按年息5%計算之利息。」（見本院
    卷(一)第1頁），嗣於99年3月16日具狀將該項聲明變更為「被
    告應給付原告9,893,826元，及自98年2月1日起至清償日止
    ，按年息5%計算之利息。」（見本院卷(一)第112頁），核其
    所為，屬擴張應受判決事項之聲明，揆諸上揭規定，應予准
    許。
貳、實體事項：
一、原告起訴主張：
  (一)伊於90年4月9日與被告當時之法定代理人焦治國簽訂維也納
    大飯店（嗣更名為統一大飯店）委託經營契約書（下稱系爭
    契約），並交付如附表所示之支票予被告，作為履約保證金
    之支付，被告已兌領全部履約保證金支票。又系爭契約第2
    條雖約定租金前6個月為每月180萬元、第7個月起每月為200
    萬元、第25個月起每月為220萬元，惟兩造曾於92年間協議
    調降租金為每月180萬元，96年10月起調降至150萬元，嗣焦
    治國之子即訴外人焦彥融於97年8月份擔任被告法定代理人
    時，又片面將租金自97年9月調高為180萬元。被告已於98年
    2月1日依系爭契約第9條約定解除系爭契約，伊已將統一大
    飯店的地上物及所有營業必要之物返還予被告，營業帳目亦
    已交接完畢，被告依系爭契約即負有返還履約保證金予伊之
    義務。
  (二)對被告答辯之陳述：
    1.雖被告提出伊與被告原法定代理人焦治國所簽之收據，主
      張伊所交付之履約保證金支票有多紙未能兌現，伊以經營
      有困境及另積欠其欠款，要求其先退還履約保證金，以利
      伊後續經營，經兩造於91年8月26日結算後，被告除交付
      部分現金予伊外，另交付3紙支票面額合計150萬元之支票
      予伊，以結清履約保證金之退還云云。惟伊否認之，該張
      收據係因當時臺北市議員楊實秋誣指伊前夫羅宗勝為「民
      進黨色情議員」，故伊要求焦治國不要對外透露飯店是委
      託伊經營，避免記者擴大渲染，當時焦治國向伊表示其要
      幫忙處理，要求伊簽立此一收據，以配合其對外之說詞，
      伊不疑有他，遂簽立系爭收據予焦治國，然伊與焦治國皆
      明知此一收據之簽立並非代表伊已確實收受履約保證金之
      返還，自屬通謀虛偽意思表示，此由伊經營統一大飯店至
      98年1月底為止，該收據記載「相關設備與權利義務亦依
      約點交完成」等語，及被告於91年8月26日時之名稱應為
      統一大飯店股份有限公司，負責人為周波夫，然該收據記
      載之公司全名與被告相異，法定代理人亦不相同即可證明
      ，且伊未收受被告返還之履約保證金，是該收據依法屬無
      效。
    2.縱該收據非屬通謀虛偽意思表示而為當然無效，按焦治國
      當時向伊表示簽立該收據之目的係配合其對外之說詞，伊
      當時確實信以為真方同意簽立，伊係受焦治國詐欺而為意
      思表示，依據民法第92條第1項之規定，伊自得撤銷該受
      詐欺之意思表示，且伊係於本件訴訟中經被告持該收據抗
      辯後，始發現受焦治國之詐欺，依據民法第93條之規定，
      伊自得於發見詐欺後1年內，撤銷受詐欺之意思表示，故
      伊謹以民事準備(二)狀之送達，撤銷受焦治國詐欺之簽立返
      還履約保證金之收據之意思表示。
    3.系爭契約係經兩造合意終止，非被告所主張因伊有系爭契
      約第9條之情形而經其解除契約。因伊與焦治國曾就統一
      大飯店尋覓下任承租者乙事多次商議，且系爭契約第9條
      約定被告得片面終止契約之前提要件為「乙方（原告）連
      續1個月以上未支付本約第二條金額」，然伊每月皆有支
      付租金，此有焦治國、被告公司總經理石建中及焦彥融親
      筆簽名之收據可證，是該條解除契約之要件根本尚未發生
      。且縱被告得以片面終止契約，系爭契約仍非由其片面終
      止，因98年2月1日被告之法定代理人為焦彥融，原告並未
      收受焦彥融基於被告法定代理人身分所發出之任何終止契
      約通知。且依民法第453條規定，被告於終止契約前須依
      民法第450條第3項規定先期通知原告，否則即不生終止之
      效力。伊既未曾收到被告任何終止契約之先期通知，即便
      被告臨訟主張其曾於98年2月1日片面終止契約，其終止之
      表示亦不生法律效力。
  (三)被告應返還履約保證金予伊，但因伊尚積欠被告租金5,106,
    174元，爰以起訴狀之送達為抵銷之意思表示，經抵銷後，
    被告尚應返還履約保證金9,893,826元予伊，屢經催討，均
    未獲置理，爰依系爭契約之法律關係提起本件訴訟等語。並
    聲明：1.被告應給付原告9,893,826元，及自98年2月1日起
    至清償日止，按年息5%計算之利息。2.願供擔保，聲請宣告
    假執行。
二、被告答辯以：
  (一)原告於90年4月9日系爭契約簽訂後，雖有交付如附表所示
    支票，惟有多紙未能兌現，嗣原告以其經營有困境，且另積
    欠伊其他欠款為由，要求伊退還履約保證金，以利其後續之
    經營，經兩造於91年8月26日結算後，伊除交付部分現金予
    原告外，另交付3紙面額合計150萬元之支票予原告，以結清
    履約保證金之退還，有收據為證。原告雖指其受伊詐欺而簽
    署收據云云，伊否認之，且原告既主張其於91年8月26日即
    受詐欺，卻至99年1月5日始主張撤銷，已逾法定除斥期間。
  (二)又兩造於簽訂系爭契約後，並未約定調降租金，原告所提出
    之系爭契約，雖有第2條第2款文字修改、第3款約定刪除等
    情形，惟未經雙方簽署，顯屬原告個人行為。再依原告提出
    之原證7最末所為93年至97年之給付租金統計表，如依系爭
    契約第2條約定，則93年至97年間每一年租金為2,640萬元，
    但原告於93年至97年僅分別支付1,710萬元、2,160萬元、2,
    160萬元、1,761萬元、17,802,720元，分別不足930萬元、4
    80萬元、480萬元、879萬元、8,597,280元，98年1月份租金
    220萬元則未支付，共計未付之租金總額為38,487,28 0元（
    尚未計90年至92年未付部分），且倘以原告所指之自96年10
    月份起調降租金為每月150萬元，97年9月起改調降租金為每
    月180萬元計算，原告於93年少付930萬元，94年少付480萬
    元，95年少付480萬元，96年少付669萬元（1月至9月每月22
    0萬元，計1,980萬元，10月至12月每月150萬元，計450萬元
    ，96年整年為2,430萬元，但原告只付1,761萬元，不足669
    萬元），97年少付1,397,280元（1至8月每月150萬元，計1,
    200萬元，9至12月每月180萬元，計720萬元，97年整年為1,
    920萬元，但原告只付1,780萬元2,720元，不足1,397,280元
    )，98年1月之180萬元未付，共計28,787,280元未支付，是
    不論依合約，或依原告主張之金額，原告未支付之租金分別
    高達38,487,280元或28,78元7,280元，均已超出履約保證金
    1,500萬元甚多，經伊行使抵銷權後，原告已無履約保證金
    得請求返還。
  (三)原告自承租之日起，即使有少付租金情事，伊於92年8月11
    日、92年10月2日即已分別寄發存證信函催告定期給付，否
    則依約辦理，另於93年4月19日又再發函定期給付未付之租
    金，其他以口頭催告，更是不勝計數，被告既已多次催告，
    但原告仍有如上積欠租金情事，被告依約終止系爭契約，並
    主張依法沒收履約保證金，即屬有據。且系爭契約曾經伊於
    98年2月10日依系爭契約第9條約定解除（終止），則依系爭
    契約第11條約定，伊主張沒收履約保證金，亦屬有據，原告
    自不得再請求返還履約保證金。
  (四)至於原告質疑伊所提出之收據記載「維也納大飯店股份有限
    公司」乙節，實因伊原名維也納大飯店股份有限公司（下稱
    維也納大飯店公司），於88年9月間向經濟部申請公司變更
    名稱為統一大飯店股份有限公司登記預查獲准在案，嗣經濟
    部以90年11月5日經（90）商字第09002241920號函表示該名
    稱與前經解散，尚未清算完畢之臺北市○○街9號之統一大
    飯店股份有限公司同名，遂要求伊於3個月內另行辦理公司
    名稱變更登記，逾期即撤銷上開預查申請案，伊隨即向經濟
    部申訴，惟經濟部仍以91年1月8日經商字第09002281780號
    函持原來見解要求伊另行辦理公司名稱變更登記，亦即在原
    統一大飯店股份有限公司清算完結前，伊無法更名為統一大
    飯店股份有限公司，是伊於91年8月間之名稱仍為維也納大
    飯店公司。
  (五)況自新光銀行回函以觀，各該支票係作為租金收入而由原告
    提示兌領，原告主張履約保證金之支票因未能兌現而換票云
    云，即非屬實等語，資為抗辯。並聲明：1.原告之訴及假執
    行之聲請均駁回。2.如受不利之判決，願供擔保聲請宣告免
    為假執行。
三、兩造不爭執之事實：
  (一)被告原名為維也納大飯店股份有限公司，兩造於90年4月9日
    簽訂系爭契約，原告交付如附表所示之支票予被告原法定代
    理人焦治國簽收，作為履約保證金之支付，其中為訴外人簽
    發之客票均已兌現，有系爭契約及支票影本在卷可稽（兩造
    所提出之系爭契約原本分別放置於本院卷(一)第69頁信封袋及
    同卷證件存置袋、第98頁反面筆錄）。
  (二)被告提出之收據上「蔡慧貞」簽名為原告所親自簽名，其上
    記載「茲收到維也納大飯店有限公司焦治國退還蔡慧貞承租
    維也納大飯店…之履約保證金現金計新台幣壹仟佰伍拾萬
    元整及九十一年十月二十六日、九十二年三月二十六日、九
    十二年四月二十六日分別到期支票三張、每張面額新台幣伍
    拾萬元整、合計新台幣壹佰伍拾萬元整。以上退還履約保證
    金總計新台幣壹仟伍佰萬元整，收迄無誤，相關設備與權利
    義務亦依約點交完成」、「九十一年八月二十六日立」等語
    ，有該收據在卷可稽（見本院卷(一)第40頁）。
  (三)原告所提出之房租收據及繳納房租之支票上之焦彥融、石建
    中、焦治國之簽名均為真正，被告確有向原告收到該些租金
    ，有租金收據及支票影本在卷可稽（見本院卷(一)第13至25頁
    、收據原本放置於本院卷(一)第69頁信封袋，第98頁反面筆錄
    ）。
  (四)原告與焦治國於98年2月1日簽立切結書，其上記載「從民國
    98年2月1日起有關薪資、電費、水費、電話費均有（應為「
    由」之誤）房東統一飯店焦治國負責繳納，但之前費用即98
    年元月31日前均由蔡慧貞負責繳納」等語，有切結書在卷可
    稽（見本院卷(一)第11頁）。
四、得心證之理由：
    原告主張系爭契約已於98年2月1日經兩造合意終止，被告應
    返還履約保證金，經扣抵其尚積欠之租金5,106,174元後，
    被告尚應返還9,893,826元，被告則否認之，並以前揭情詞
    置辯。則本件所應探究者，厥為：(一)被告是否已收到原告依
    系爭契約應交付之履約保證金？(二)被告是否已於91年8月26
    日將履約保證金1,500萬元退還予原告？（1.被告所提之收
    據是否為原告與被告原法定代理人焦治國通謀虛偽意思表示
    而為？2.原告以遭焦治國詐欺而簽該收據，主張依民法第92
    條規定，撤銷其意思表示，有無理由？）(三)系爭契約是經兩
    造合意終止，或經被告以原告有系爭契約第9條之事由而解
    除（終止）？（兩造有無約定調降系爭契約所約定之租金？
    原告有無系爭契約第9條約定之事由？被告主張依該條約定
    解除系爭契約，有無理由？）(四)原告積欠被告多少租金？(五)
    原告交付予被告之履約保證金經與原告積欠被告之租金抵銷
    後，被告是否尚有應返還之履約保證金？茲析述如次：
  (一)被告是否已收到原告依系爭契約應交付之履約保證金？
    被告雖主張原告所交付如附表所示之履約保證金支票，除編
    號9、10所示2張支票已提示兌現外，其餘支票均未兌現（見
    本院卷(一)第116頁反面），經換票後亦部分未兌現云云，惟
    其對於原告另以其他支票換回原交付之履約保證金支票一節
    ，並無爭執，而本院依原告聲請向臺灣新光商業銀行林森北
    路分行（下稱新光銀行）函查結果，原告所交付予被告換回
    原履約保證金支票之支票均已兌現（兌領人除有被告外，尚
    有焦治國女兒焦冠婷），有該銀行所提供之支票兌現明細表
    及支票正反面影本在卷可稽（見本院卷(一)第172、173頁、第
    175至183頁），且原告所交付其本人及其前配偶羅宗勝所簽
    發之支票（即附表編號1、6、7、8所示之支票）均已兌現，
    亦經本院向新光銀行及聯邦商業銀行函查屬實，有該2家銀
    行所提供之支票正反面影本在卷可稽（見本院卷(一)第174頁
    、卷(二)第112至113頁），再衡以被告自系爭契約成立至98年
    2月1日與原告簽立切前結書，均未向原告表示未收到履約保
    證金或為追討，被告復辯稱於91年8月26日簽立收據時，已
    將1,500萬元履約保證金返還原告，足認被告確已收到原告
    所交付如附表所示支票金額之履約保證金無誤。
  (二)被告是否已於91年8月26日將履約保證金1,500萬元退還予原
    告？
    1.按文書雖屬真正，亦祇能認為有形式的證據力，若其實質
      的證據力之有無，即其內容是否足以證明待證之事實，仍
      應由事實審法院，依其自由心證判斷之。又負舉證責任之
      當事人，須證明至使法院就該待證事實獲得確實之心證，
      始盡其證明責任。倘不負舉證責任之他造當事人，就同一
      待證事實已證明間接事實，而該間接事實依經驗法則為判
      斷，與待證事實之不存在可認有因果關係，足以動搖法院
      原已形成之心證者，將因該他造當事人所提出之反證，使
      待證事實回復至真偽不明之狀態。此際，自仍應由主張該
      事實存在之一造當事人舉證證明之，始得謂已盡其證明責
      任。此有最高法院93年度台上字第2058號判決參照。
    2.被告雖以前揭理由，主張原告與被告原法定代理人焦治國
      於91年8月26日簽立收據，已將原告所交付之履約保證金
      返還予原告云云，然為原告所否認。而查，該收據記載「
      相關設備與權利義務亦依約點交完成」，非但與被告所提
      出之前揭98年2月1日之切結書不符，且被告對原告經營「
      統一大飯店」至98年1月31日既無爭執，堪認收據之記載
      與事實不符；又原告否認收到收據上所載之3張支票，被
      告迄本院言詞辯論終結時復未舉證證明原告已兌領該3張
      支票款，自難認該收據屬實，是該收據所欲證明之事實（
      被告返還履約保證金）即屬不明，而被告復未舉證證明其
      已以現金返還履約保證金予原告，是足認原告所辯該收據
      係伊要求焦治國不要對外透露飯店是委託伊經營，避免記
      者擴大渲染，焦治國要伊簽立該收據，該收據為渠2人通
      謀意思表示所為，應屬可採。從而，該收據依法應屬無效
      ，無法證明被告已返還履約保證金予原告。另該收據既經
      本院認為無效，自無再探究原告是否遭焦治國詐欺而簽該
      收據，附此敘明。
  (三)系爭契約是經兩造合意終止，或經被告以原告有系爭契約第
    9條之事由而解除（終止）？
    1.原告主張兩造曾於92年間協議調降租金為每月180萬元，9
      6年10月起調降至150萬元，嗣焦治國之子即訴外人焦彥融
      於97年8月份擔任被告法定代理人時，又將租金調高為180
      萬元，雖為被告所否認。然依被告所不爭執之原證7房租
      收據原本所示，原告於93年至95年間，均按月繳付180萬
      元之租金，96年10月至97年間均按月繳付150萬元之租金
      ，倘兩造未為租金調降之約定，則原告於93年至95年間積
      欠之租金即高達1,440萬元〔計算式：40萬元（兩造主張
      之差額）×12×3＝1,440萬元〕之譜，96年10月起更按月
      積欠高達70萬元之租金，被告竟未曾對原告為追討，顯悖
      於常情！且被告原法定代理人焦治國之子焦彥融（亦曾為
      被告之法定代理人）曾於97年8月份之租金收據（原本見
      本院卷(一)第69頁信封袋內房租帳冊）手寫「自97年9月份
      改委託經營金額回新台幣壹佰捌拾萬元整」文句下方簽名
      ，該收據並以打字方式記載「96年10月份起經營委託金額
      調降為新台幣壹佰伍拾萬元」，而證人焦彥融於本院99年
      9月21日言詞辯論時，已證稱該收據上之「焦彥融」簽名
      是其去收租金簽的，該段手寫文句亦是其所寫，係原告要
      其寫的，由上面筆墨顏色看，其應該是在8月11日簽名時
      寫上去的（見本院卷(二)第39頁正反面），雖其另證稱「（
      你在簽名的時候，有無看到簽收單上有載明「96年10月份
      起經營委託金額調降為新台幣壹佰伍拾萬元正」？）上面
      字好像不太一樣，抬頭好像只有到月份，好像沒有那麼長
      。後稱：我沒有印象…蔡慧貞當時跟我說，因為之前經營
      比較困難，所以租金有差額的部分，要從押金扣，她要跟
      我爸爸講」云云，惟依收據原本觀察，「96年10月份起經
      營委託金額調降為新台幣壹佰伍拾萬元正」與該收據上其
      他打字字體如日期、金額、簽名及「民國97年8月5日」、
      「新台幣肆拾萬元正（台銀圓山AD0000000）均相同，而
      證人焦彥融係於97年7月10日簽收該張97年8月5日台銀圓
      山分行支票，足見該文句於焦彥融簽收支票時即已存在無
      誤。衡諸常情，倘兩造無調降租金之約定，焦彥融當無在
      此收據親自加註「自97年9月份改委託經營金額回新台幣
      壹佰捌拾萬元整」之必要，且既稱「改委託經營金額回」
      ，自表示經營金額於96年10月份調降為150萬元以前係180
      萬元，原告主張兩造曾為前揭調降租金之約定，即非虛妄
      ；又查原告所提出之房租帳冊，其中96年10月份房屋租金
      即已記載「本月起經營委託金額調降為新台幣壹佰伍拾萬
      元正」，均由被告之受僱人石建中簽收，此亦業經證人石
      建中證述在卷，而其中自96年11月份起至97年10月份由焦
      彥融、林美利（即焦治國之配偶）及石建中所簽收支房租
      收據亦均列有「96年10月份起經營委託金額調降為新台幣
      壹佰伍拾萬元正」等字樣，甚且焦治國於97年11、12月簽
      收97年11月房屋收據，其上亦載有「96年10月份起經營委
      託金額調降為新台幣壹佰伍拾萬元正」，倘兩造未約定自
      96年10月份起調降經營委託金額為150萬元，焦治國及其
      配偶、焦彥融豈願意在收據上簽收？其受僱人石建中又豈
      未向焦治國或焦彥融反應，而收取每月租金150萬元達10
      個月之久？再證人石建中於本院99年7月13日言詞辯論實
      證稱，原證7收據中之92年12月31日及93年1月31日2張支
      票影本下面之石建中簽名為伊所簽，是老闆焦治國、老闆
      娘要伊去收租金，收回來後交給老闆及老闆娘，93年到96
      年9月份每月的租金，依房租票款簽收本上面寫180萬元，
      （問：每個月的款項，你收了之後，是你下個月再來還是
      你一個月來二次、三次或四次？）去收租金沒有收足的話
      ，就會再找時間去，去的次數就不一定等語（見本院卷(二)
      第20頁反面至第22頁），其既受焦治國及其配偶前去向原
      告收取系爭契約之租金，如當月租金未收足即會再前去收
      租金，則焦治國豈會不知原告於該段期間所繳交之租金僅
      有150萬元？又如焦治國未與原告約定調降租金為150萬元
      ，其本人為何未親自或要求石建中再去追討？此均足證兩
      造確曾協議調降租金無誤。是原告所稱系爭契約租金於92
      年間調降租金為每月180萬元，自96年10月起調降為150萬
      元等情屬實，屬可採信。至原告主張焦彥融於97年8月份
      ，片面將租金自97年9月份起調高為180萬元云云，惟衡以
      常情，倘原告未加同意，應無讓焦彥融自行在收據為註記
      之可能，原告亦會找焦治國或焦彥融再協商，並將該註記
      刪除，然該註記迄今仍存在，足認兩造已協議自97年9月
      份起調高租金為180萬元無誤。
    2.原告有積欠被告租金之事實，固為原告所自認，惟依前揭
      調降租金之金額比對卷附之房租收據原本，原告於93年至
      95年間均已按月繳付租金，雖原告於96年起有拖欠租金之
      情形，惟原告亦已按月分次給付相當之租金數額，並無系
      爭契約第9條約定之「連續一個月以上未支付本約第2條金
      額」之情形，從而，被告主張其依系爭契約第9條約定解
      除（終止）系爭契約，即屬無理由，其主張依系爭契約第
      11條約定沒收履約保證金，亦屬無據。
    3.再兩造曾因終止系爭契約，於98年2月1日簽立前揭切結書
      ，原告已將統一大飯店之相關設備及經營權交還被告，亦
      為被告所不爭執，系爭契約既非因原告違約而經被告依法
      終止，自應認系爭契約係經兩造合意終止。
  (四)原告積欠被告多少租金？
    依前所述，原告自93年至96年9月應給付之租金為每月180萬
    元，自96年10月至97年8月應給付之租金為每月150萬元，自
    97年9月至98年1月應給付之租金為每月180萬元，再加計98
    年2月份丹堤租金28,571元，總計原告自93年起至98年1月止
    應支付予被告之租金總額為106,500,000元〔計算式：93年
    至95年租金（180萬元×12×3）＋96年1月至96年9月租金（
    180萬元×9）＋96年10月至97年8月租金（150萬元×11）＋
    97年9月至98年1月租金（180萬元×5）＝106,500,000元）
    ，另原告對於被告主張原告應返還其向丹堤咖啡所收取之98
    年2月份租金28,571元，並無爭執，是原告應支付予被告之
    租金總額為106,528,571元（106,500,000元＋28,571元＝10
    6,528,571元）。又被告雖辯稱原告所交付用以支付房租之
    支票有未兌現之情形，惟經本院依原告聲請向新光銀行函查
    結果，原告交付予被告之租金支票均已兌現（兌領人除有被
    告外，尚有焦治國女兒焦冠婷），有該銀行所提供之支票正
    反面影本在卷可稽（見本院卷(一)第184至201頁），是被告所
    辯並不足採。再經統計原告所提出之房租收據帳冊上經被告
    人員簽收之金額，原告自93年起至98年2月止已給付被告之
    租金總額為100,212,720元，是原告尚積欠被告租金6,315,
    851元。
  (五)原告交付予被告之履約保證金經與原告積欠被告之租金抵銷
    後，被告是否尚有應返還之履約保證金？
    依前所述，系爭契約業經兩造合意終止，而系爭契約第4條
    約定：「契約期滿時或提前終止契約時，甲方應自乙方將帳
    目交接清楚，且該月份水電、瓦斯等應繳納帳單出來能結算
    之日起一個月內，將保證金無息退還乙方，採多退少補，雙
    方各無異議。」，原告請求被告應返還履約保證金，即屬有
    據。又依前所述，被告已收到如附表所示支票金額之履約
    保證金，經統計金額為1,480萬元，此外，原告並未舉證另
    給付20萬元（即與1,500萬元之差額），故認原告所交付予
    被告之履約保證金僅有1,480萬元，經與原告積欠之租金6,3
    15,851元抵銷（兩造均主張抵銷）後，被告應返還之履約保
    證金為8,484,149元，故認原告於此範圍之請求為有理由。
  (六)末按給付有確定期限者，債務人自期限屆滿時起，負遲延責
    任。遲延之債務，以支付金錢為標的者，債權人得請求依法
    定利率計算之遲延利息。應付利息之債務，其利率未經約定
    ，亦無法律可據者，週年利率為5%。民法第229條第1項、第
    233條第1項前段、民法第203條分別定有明文。本件原告請
    求被告返還之履約保證金係以支付金錢為標的，而兩造於系
    爭契約第4條約定：「契約期滿時或提前終止契約時，甲方
    應自乙方將帳目交接清楚，且該月份水電、瓦斯等應繳納帳
    單出來能結算之日起一個月內，將保證金無息退還乙方，採
    多退少補，雙方各無異議」，足見被告應於98年2月1日起1
    個月內無息退還履約保證金予原告，是被告至遲應於98年2
    月底前返還履約保證金予原告，自屬定有期限，被告遲延給
    付，自應自98年3月1日起給付遲延利息，又兩造就此未約定
    利率，應以法定利率計算利息。
五、綜上所述，原告依系爭契約請求被告返還履約保證金及利息
    ，於8,484,149元及自98年3月1日起至清償日止之法定利息
    之範圍為有理由，應予准許，逾此範圍，即屬無理由，應予
    駁回。兩造均陳明願供擔保，以代釋明，聲請宣告假執行或
    免為假執行，經核原告勝訴部分，均與法律規定相符，爰分
    別酌定相當之擔保金額予以准許；至原告敗訴部分，其假執
    行之聲請，因訴之駁回而失所附麗，不應准許。
六、本件判決之基礎已臻明確，兩造其餘攻擊防禦方法及主張舉
    證，於判決結果不生影響，無一一審究之必要，附此敘明。
七、據上論結，本件原告之訴為一部有理由、一部無理由，依民
    事訴訟法第79條、第390條第2項、第392條第2項，判決如主
    文。
中    華    民    國    100    年    3     月    25   日
                  民事第六庭    法  官  林春鈴
以上正本係照原本作成。
如對本判決上訴，須於判決送達後20日內向本院提出上訴狀。如
委任律師提起上訴者，應一併繳納上訴審裁判費。
中    華    民    國    100    年    3     月    25   日
                                書記官  潘惠敏
附表：
原告簽發用以支付履約保證金之支票明細及兌現情形（金額：新
臺幣/元）：
┌──┬──────┬──────┬────┬─────┬──────┬─────────┬─────────┬────────┐
│編號│  發票人    │   發票日   │票面金額│ 支票號碼 │   受款人   │兌現（提示承兌人）│  換票後有無兌現  │     備註       │
│    │            │            │新臺幣  │          │            │或換票（支票號碼）│  （提示承兌人）  │                │
├──┼──────┼──────┼────┼─────┼──────┼─────────┼─────────┼────────┤
│1   │  蔡慧貞    │90年10月26日│100萬元 │TC0000000 │維也納大飯店│兌現，維也納大飯店│                  │見本院卷(一)第8頁 │
│    │            │            │        │          │股份有限公司│股份有限公司      │                  │、第174頁       │
├──┼──────┼──────┼────┼─────┼──────┼─────────┼─────────┼────────┤
│2   │  蔡慧貞    │90年11月26日│100萬元 │TC0000000 │維也納大飯店│換票 1.TC0000000  │兌現，焦冠婷      │見本院卷(一)第8頁 │
│    │            │            │        │          │股份有限公司│面額新臺幣50萬元  │                  │、第175至176頁  │
│    │            │            │        │          │            ├─────────┼─────────┤                │
│    │            │            │        │          │            │     2.TC0000000  │兌現，焦冠婷      │                │
│    │            │            │        │          │            │面額新臺幣50萬元  │                  │                │
├──┼──────┼──────┼────┼─────┼──────┼─────────┼─────────┼────────┤
│3   │  蔡慧貞    │90年12月26日│100萬元 │TC0000000 │維也納大飯店│換票 1.TC0000000  │兌現，焦冠婷      │見本院卷(一)第8頁 │
│    │            │            │        │          │股份有限公司│面額新臺幣50萬元  │                  │、第177至178頁  │
│    │            │            │        │          │            ├─────────┼─────────┤                │
│    │            │            │        │          │            │     2.TC0000000  │兌現，維也納大飯店│                │
│    │            │            │        │          │            │面額新臺幣50萬元  │股份有限公司      │                │
├──┼──────┼──────┼────┼─────┼──────┼─────────┼─────────┼────────┤
│4   │  蔡慧貞    │91年1月26日 │100萬元 │TC0000000 │維也納大飯店│換票 1.TC0000000  │兌現，焦冠婷      │見本院卷(一)第8頁 │
│    │            │            │        │          │股份有限公司│面額新臺幣50萬元  │                  │、第179至181頁  │
│    │            │            │        │          │            ├─────────┼─────────┤                │
│    │            │            │        │          │            │     2.TC0000000  │兌現，維也納大飯店│                │
│    │            │            │        │          │            │面額新臺幣30萬元  │股份有限公司      │                │
│    │            │            │        │          │            ├─────────┼─────────┤                │
│    │            │            │        │          │            │     3.TC0000000  │兌現，焦冠婷      │                │
│    │            │            │        │          │            │面額新臺幣20萬元  │                  │                │
├──┼──────┼──────┼────┼─────┼──────┼─────────┼─────────┼────────┤
│5   │  蔡慧貞    │91年2月26日 │100萬元 │TC0000000 │維也納大飯店│換票 1.TC0000000  │兌現，焦冠婷      │見本院卷(一)第8頁 │
│    │            │            │        │          │股份有限公司│面額新臺幣50萬元  │                  │、第182至183頁  │
│    │            │            │        │          │            ├─────────┼─────────┤                │
│    │            │            │        │          │            │     2.TC0000000  │兌現，維也納大飯店│                │
│    │            │            │        │          │            │面額新臺幣50萬元  │股份有限公司      │                │
├──┼──────┼──────┼────┼─────┼──────┼─────────┼─────────┼────────┤
│6   │  蔡慧貞    │90年4月10日 │42萬元  │UA0000000 │維也納大飯店│兌現，維也納大飯店│                  │見本院卷(一)第9頁 │
│    │            │            │        │          │股份有限公司│股份有限公司      │                  │、卷(二)第112頁   │
├──┼──────┼──────┼────┼─────┼──────┼─────────┼─────────┼────────┤
│7   │  羅宗勝    │90年4月20日 │40萬元  │UA0000000 │未記載      │兌現，維也納大飯店│                  │見本院卷(一)第9頁 │
│    │            │            │        │          │            │股份有限公司      │                  │、卷(二)第112頁反 │
│    │            │            │        │          │            │                  │                  │面              │
├──┼──────┼──────┼────┼─────┼──────┼─────────┼─────────┼────────┤
│8   │信義保全股份│90年4月20日 │98萬元  │UA0000000 │蔡慧貞      │兌現，維也納大飯店│                  │見本院卷(一)第9頁 │
│    │有限公司    │            │        │          │            │股份有限公司      │                  │、卷(二)第113頁   │
├──┼──────┼──────┼────┼─────┼──────┼─────────┼─────────┼────────┤
│9   │金龍保全股份│90年6月30日 │500萬元 │GM0000000 │被告自承有提│客票，被告自承已兌│                  │見本院卷(一)第65頁│
│    │有限公司    │            │        │          │示兌現      │現                │                  │背面、第116頁背 │
├──┼──────┼──────┼────┼─────┼──────┤                  │                  │                │
│10  │金龍保全股份│90年5月1日  │300萬元 │GM0000000 │被告自承有提│                  │                  │                │
│    │有限公司    │            │        │          │示兌現      │                  │                  │                │
└──┴──────┴──────┴────┴─────┴──────┴─────────┴─────────┴────────┘